臺灣彰化地方法院民事判決　　　　　　　100年度訴字第869號
原　　　告　中國信託商業銀行股份有限公司
法定代理人　辜濂松
訴訟代理人　何宣鋐
　　　　　　葉漢中
被　　　告　陸素芬
　　　　　　陸素梅
上列當事人間請求塗銷所有權移轉登記事件，本院於民國100年
11月29日言詞辯論終結，判決如下：
    主      文
被告陸素芬與陸素梅間就附表所示之土地及建物於民國95年12月
26日所為之買賣行為及96年1月19日所為之所有權移轉登記行為
均應予撤銷。
被告陸素梅應將前項所示之不動產經彰化縣彰化地政事務所於民
國96年1月19日以買賣為登記原因所為之所有權移轉登記予以塗
銷。
訴訟費用新台幣伍仟伍佰壹拾元由被告負擔。
    事實及理由
一、本件原告起訴主張：
  (一)被告陸素芬於民國92年1月7日向原告請領信用卡（卡號：00
    00000000000000；卡別：VISA）使用，依約被告陸素芬即得
    於特約商店記帳消費。被告陸素芬至96年6月23日止累計消
    費記帳新臺幣（下同）2,298元未給付，其中1,564元為消費
    款，134元為循環利息，600元為逾期手續費，依約被告陸素
    芬除應給付上開消費款項外，另應給付自最後繳款截止日即
    96年6月23日之翌日起至清償日止，按年息百分之20計算之
    利息。
  (二)被告陸素芬於95年4月7日向原告借款440,000元，約定分48
    期攤還，並訂於每月23日為攤還日，未按期攤還本息時，自
    遲延日起至清償日止，依應繳金額按年息百分之20加付違約
    金。惟被告於借款後至96年6月23日止，除清償期款項外，
    尚餘428,416元，未依約清償，依約定書第4條第2款之規定
    ，即喪失期限利益，債務視為全部到期，被告自應負清償責
    任。
  (三)被告陸素芬另於92年3月17日，向原告借款150,000元，約定
    自92年3月17日起至93年3月17日止循環動用，利息採固定利
    率計付，屆期本息如數清償。並約定如有停止付款或拒絕承
    兌或付款者，或任何一宗債務不依約清償本金或付息者，債
    務視為全部到期。詎料被告陸素芬竟未依約清償本息，依約
    視同到期，計尚欠本金70,402元及自96年3月6日起至清償日
    止按年息百分之14.25計算之利息迄未清償，依法債務人自
    應負清償責任。
  (四)被告陸素芬、陸素梅於95年12月26日約定買賣如附表所示不
    動產（下稱系爭房地），陸素芬並於96年1月19日將系爭房
    地移轉登記予被告陸素梅，然被告等二人為姐妹關係，關係
    親密，就生活起居上應有親密往來聯繫，並非素不相識之人
    ，被告二人應於行為時均明知上開債務情形；又被告陸素芬
    移轉系爭房地後，即未依約還款，被告陸素芬明知其積欠原
    告款項未清償，仍為該移轉行為，此舉顯有脫免其名下財產
    受執行償還，及蓄意以脫產逃避債務之故意，致原告不能就
    系爭房地追償，爰依民法第244條第2項、第4項之規定，訴
    請撤銷被告間就系爭房地之買賣與所有權移轉行為，請求被
    告陸素梅回復登記系爭房地為被告陸素芬所有等情，並聲明
    ：1.被告等就附表所示不動產即彰化市○○○段牛稠子小段
    26之2地號(權利範圍:20000分之42)、26之89地號(權利範圍
    :20000分之42)及8883建號(權利範圍:2分之1；建物門牌號
    碼為彰化縣彰化市○○○路36巷5號19樓）之房地於95年12
    月26日之買賣債權關係及96年1月19日移轉所有權登記行為
    應予撤銷。2.被告陸素梅應將前項所示之不動產經彰化縣彰
    化地政事務所於民國96年1月19日以買賣為登記原因所為之
    所有權移轉登記予以塗銷。
二、被告則以：
  (一)被告陸素梅部分：被告間就系爭房地之買賣契約約定價款是
    115萬元，被告雖為姊妹關係，但被告陸素芬確於90年起至
    95年間每次借款8至12萬元不等，陸續向被告陸素梅借款50
    萬元，被告陸素梅均以現金交付之。又系爭房地於95年底市
    價約值230萬元，當年度貸款餘額為1,704,475元，因此，該
    不動產以市價扣除貸款餘額尚有595,525元，再以其僅有2分
    之1之權利範圍計算，則市價尚餘297,763元，因此抵償被告
    陸素芬所積欠被告陸素梅30萬元之債務後，被告陸素芬尚欠
    20萬元，自此被告陸素梅每月交付現金8,000或8,500元予訴
    外人即房屋共有人王紫玲，故房屋貸款均已由被告陸素梅與
    訴外人王紫玲共同繳付，是陸素芬係以合情合理合法之方式
    取得系爭房屋，非無法律上原因受有利益；從90年到95年間
    ，被告陸素芬向其借錢，其知道陸素芬有欠一些信用卡債及
    房貸，但是正確的金額不知道，陸素芬向其借錢是為了要支
    付生活費及卡債、房貸，她工作不穩定，貸款及信用卡債週
    轉不過來，所以才常常向其借錢，而且她沒有正常的工作及
    收入等語置辯，並聲明：原告之訴駁回。
  (二)被告陸素芬部分：除了積欠被告陸素梅的50萬元以外，另外
    總共積欠銀行100多萬元，向被告陸素梅借50萬元是為了要
    清償卡債及房貸，90年開始就沒有能力還卡債及房貸才會向
    被告陸素梅借錢，在95年11月間與最大債權銀行中信銀行協
    商，但是銀行要求每個月償還三萬元，其沒有能力，所以協
    商不成立，向被告陸素梅借錢沒有固定的時間，每個月都會
    跟被告陸素梅借錢要還卡債及房貸，有時候借7、8萬元，有
    時候2、3萬元，最大一筆有12萬元，向被告陸素梅借錢時，
    陸素梅知道其有積欠銀行不少卡債及房貸，債務正確金額則
    不清楚，其都是需要償還債務的時候才向被告陸素梅借錢，
    被告陸素梅一直抱怨之後房子才會抵償給她，陸素梅知道其
    係因積欠銀行的卡債及房貸所以才要向她借錢，其陸續跟被
    告陸素梅借了5年的錢才將房屋賣給她，過戶給被告陸素梅
    的時候房貸還積欠170幾萬元，原來貸款270萬元，把房子過
    戶給她，剩下的貸款都是被告陸素梅負擔等語置辯，並聲明
    ：原告之訴駁回。
三、查原告起訴主張被告陸素芬於92年1月7日向原告請領信用卡
    （卡號：0000000000000000；卡別：VISA）使用，至96年6
    月23日止累計消費2,298元未給付，其中1,564元為消費款，
    134元為循環利息，600元為逾期手續費，且應給付自最後繳
    款截止日即96年6月23日之翌日起至清償日止，按年息百分
    之20計算之利息，另被告陸素芬於95年4月7日向原告借款44
    0,000元，約定分48期攤還，並訂於每月23日為攤還日，未
    按期攤還本息時，自遲延日起至清償日止，依應繳金額按年
    息百分之20加付違約金，至96年6月23日止尚餘428,416元未
    清償，被告陸素芬又於92年3月17日向原告借款150,000元，
    約定自92年3月17日起至93年3月17日止循環動用，利息採固
    定利率計付，計尚欠本金70,402元及自96年3月6日起至清償
    日止按年息百分之14.25計算之利息迄未清償，上開借款均
    已喪失期限利益，債務視為全部到期，惟被告陸素芬竟於95
    年12月26日將其所有如附表所示之不動產房地出賣予其姐被
    告陸素梅，並於96年1月19日辦理所有權移轉登記等情，業
    據其提出土地及建物謄本暨異動索引、金卡專屬同意書、信
    用卡將額減息還款計畫申請書暨約定書、帳務明細、客戶消
    費明細表、借據暨約定書及放款帳戶還款交易明細、信用卡
    約定條款等件為證，且為被告等所不爭執，原告之上開主張
    堪信為真實。
四、按債務人所為之有償行為，於行為時明知有損害於債權人之
    權利者，以受益人於受益時亦知其情事者為限，債權人得聲
    請法院撤銷之。債權人依第1項或第2項之規定聲請法院撤銷
    時，得並聲請命受益人或轉得人回復原狀。但轉得人於轉得
    時不知有撤銷原因者，不在此限，民法第244條第2項、第4
    項定有明文；又債務人所有之財產除對於特定債權人設有擔
    保物權外，應為一切債務之總擔保，故債務人明知其財產不
    足清償一切債務，而竟將財產出賣於人，及受益人於受益時
    亦知其情事者，債權人即得依民法第244條第2項之規定，聲
    請法院撤銷。此項撤銷權之效力，不特及於債權行為，即物
    權行為亦無例外，亦有最高法院著有48年台上字第1750號判
    例要旨足資參照；再債務人出賣其財產非必生減少資力之結
    果，苟出賣之財產已獲得相當之對價，用以清償具有優先受
    償權之債務，則一方面減少其財產，一方面減少其債務，其
    對於普通債權人，即難謂為詐害行為（最高法院51年台上字
    第302號判例要旨參照），故債務人出賣其財產所獲之對價
    如係清償普通債權，對於其他普通債權人而言自可認有詐害
    行為存在。查被告陸素芬將系爭房地以買賣為由移轉登記所
    有權予被告陸素梅時，其名下財產除系爭不動產外，僅有19
    98年份汽車1部及2筆投資，財產總額共計390元，此有稅務
    電子閘門財產所得調件明細表附卷可按，是其現有財產顯不
    足以清償原告之債權；又依被告二人所述被告陸素芬係因積
    欠陸素梅之借款，而將系爭房地出賣並移轉所有權予被告陸
    素梅，顯非用以清償優先債權，故被告間之上開買賣行為及
    所有權移轉登記行為，自有害及原告之債權，實堪認定。
五、又查，被告二人於本院審理中均陳稱：被告陸素芬從90年到
    95年間向被告陸素梅陸續借錢，係因陸素芬沒有正常工作及
    收入，且積欠銀行信用卡債及房貸無法支付，才陸續向陸素
    梅借錢，此均為陸素梅所知悉，故陸素芬才會將房地出賣予
    陸素梅以抵償債務等語，是被告陸素梅於受益時顯明知被告
    陸素之財產已不足清償一切債務，故原告主張被告陸素芬將
    系爭不動產之所有權以買賣為由移轉登記予被告陸素梅，致
    原告無法對該不動產執行受償，已損害原告之債權，此情為
    被告陸素梅所明知，洵屬有據，原告於100年8月間向地政事
    務所調取系爭房地登記謄本時始發現上情，未逾1年除斥期
    間，揆諸民法第244條第2項及前揭判例，原告自得行使撤銷
    權。從而，原告依據民法第244條第2項及第4項規定，請求
    判決撤銷被告陸素梅與陸素芬間之系爭不動產買賣行為及96
    年1月19日就附表所示不動產所為之所有權移轉行為，並命
    被告陸素梅應將上開不動產於96年1月19日經彰化縣彰化地
    政事務所以買賣為原因而為之所有權移轉登記予以塗銷，為
    有理由，應予准許。
六、訴訟費用之負擔依據：民事訴訟法第78條、第85條第1項。
中    華    民    國   100    年    12    月    13    日
                  民事第一庭    法  官  黃倩玲
以上正本係照原本作成。
如對判決上訴，應於判決送達後20日內向本院提出上訴狀。如委
任律師提起上訴者，應一併繳納上訴審裁判費。
中    華    民    國   100    年    12    月    13    日
                                書記官  黃幼華
附表：
(一)土地部分：
┌──────────┬──┬───────┬──────┬───┬───┐
│土地坐落            │地目│面積(平方公尺)│權利範圍    │出賣人│買受人│
├──────────┼──┼───────┼──────┼───┼───┤
│彰化縣彰化市○○○段│ 建 │1594          │20000分之42 │陸素梅│陸素芬│
│                    │    │              │            │      │      │
│牛稠子小段26之2地號 │    │              │            │      │      │
├──────────┼──┼───────┼──────┼───┼───┤
│彰化縣彰化市○○○段│ 建 │ 961          │20000分之42 │陸素梅│陸素芬│
│                    │    │              │            │      │      │
│牛稠子小段26之89地號│    │              │            │      │      │
└──────────┴──┴───────┴──────┴───┴───┘
(二)建物部分：
┌─────┬────┬────┬──────┬────┬───┬───┐
│建號      │門牌    │基地坐落│建物面積    │權利範圍│出賣人│買受人│
├─────┼────┼────┼──────┼────┼───┼───┤
│彰化縣彰化│彰化縣彰│彰化縣彰│第19層及陽臺│2分之1  │陸素梅│陸素芬│
│市○○○段│化市建國│化市牛稠│、花臺合計總│        │      │      │
│牛稠子小段│南路36巷│子段牛稠│面積83.57平 │        │      │      │
│883建號   │5號19樓 │子小段26│方公尺      │        │      │      │
│          │        │之2地號 │            │        │      │      │
├─────┴────┴────┴──────┴────┴───┴───┤
│共有部分：同段8979建號7,591.51平方公尺，權利範圍：10,000分之40        │
└───────────────────────────────────┘